ACORDAO-COMPLETO-2495783

ACÓRDÃO 11477/2021 ATA 30/2021 - PRIMEIRA CÂMARA

VISTOS, relatados e discutidos estes autos de tomada de contas especial instaurada pela Secretaria Especial da Agricultura Familiar e Desenvolvimento Agrário (Sead) em desfavor da Coordenação Regional da Associação de Pequenos Agricultores (Crapa) e de seus ex-dirigentes, Srs. José Carlos Farias, Maria Matilde Machado e Miguel Antônio Thomé, em razão da execução parcial do objeto e omissão no dever de prestar contas de recursos do Contrato de Repasse 0286.224-39/2009 (Siafi 704110) , firmado entre o Ministério do Desenvolvimento Agrário (MDA) , representado pela Caixa Econômica Federal, e a referida entidade.
ACORDAM os Ministros do Tribunal de Contas da União, reunidos em sessão de 1ª Câmara, ante as razões expostas pelo Relator, em:
9.1. excluir da relação processual a Sra. Maria Matilde Machado (XXX.755.629-XX) ;
9.2. julgar regulares as contas do sr. José Carlos Farias (XXX.010.569-XX) , ex-dirigente da Coordenação Regional da Associação de Pequenos Agricultores, com fundamento nos arts. 1º, inciso I, 16, inciso I, 17 e 23, inciso I, da Lei 8.443/1992, c/c os arts. 1º, inciso I, 207 e 214, inciso I, do RI/TCU, dando-lhe quitação plena;
9.3. julgar irregulares as contas de Miguel Antônio Thomé (XXX.668.759-XX) e da Coordenação Regional da Associação de Pequenos Agricultores (01.371.385/0001-66) , com fundamento nos arts. 1º, inciso I, 16, inciso III, alíneas "c", § 2º, da Lei 8.443/92, c/c com os arts. 1º, inciso I, 209, inciso III, 210 e 214, inciso III, do Regimento Interno do TCU;
9.4. condenar os responsáveis identificados no subitem 9.3 anterior, com fundamento no art. 19, caput, da Lei 8.443/1992, c/c com o art. 210 do RI/TCU, ao pagamento das quantias a seguir especificadas, com a fixação do prazo de 15 (quinze) dias, a contar da notificação, para comprovarem, perante o Tribunal (art. 23, inciso III, alínea "a", da Lei 8.443/1992, c/c o art. 214, inciso III, alínea "a", do RI/TCU) , o recolhimento da dívida aos cofres do Tesouro Nacional, atualizada monetariamente e acrescida dos juros de mora, calculados da data indicada até a data do efetivo recolhimento e com o abatimento de valores acaso já satisfeitos, na forma prevista na legislação em vigor:
	Data da ocorrência
	Valor original
	Crédito/Débito

	21/2/2011
	R$ 173.448,00
	D

	27/2/2015
	R$ 205.379,00
	D

	4/3/2015
	R$193.619,00
	C

	26/3/2015
	R$ 11.760,00
	D

	7/5/2015
	R$ 11.760,00
	D

	27/5/2015
	R$ 11.760,00
	D

	16/6/2015
	R$ 11.760,00
	D

	9/7/2015
	R$ 3.947,40
	D

	13/7/2015
	R$ 11.760,00
	D

	2/9/2015
	R$ 2.960,00
	D

	30/9/2015
	R$ 6.930,80
	D

	28/10/2015
	R$ 6.930,80
	D

	26/11/2015
	R$ 6.930,80
	D

	15/12/2015
	R$ 13.861,60
	D

	23/12/2015
	R$ 5.625,00
	D

	23/12/2015
	R$ 25.171,00
	D

	11/1/2016
	R$ 25.171,00
	D

	11/1/2016
	R$ 5.625,00
	D

	22/1/2016
	R$ 15.626,10
	D

9.5. aplicar a Miguel Antônio Thomé (XXX.668.759-XX) e à Coordenação Regional da Associação de Pequenos Agricultores (01.371.385/0001-66) , individualmente, a multa prevista no art. 57 da Lei 8.443/1992, c/c o art. 267 do Regimento Interno, no valor de R$ 36.000,00 (trinta e seis mil reais) , com a fixação do prazo de 15 (quinze) dias, a contar das notificações, para comprovarem, perante o Tribunal (art. 214, inciso III, alínea "a", do Regimento Interno) , o recolhimento das dívidas aos cofres do Tesouro Nacional, atualizadas monetariamente desde a data do acórdão até a dos efetivos recolhimentos, se forem pagas após o vencimento, na forma da legislação em vigor;
9.6. autorizar, desde logo, nos termos do art. 28, inciso II, da Lei 8.443/1992, a cobrança judicial da dívida, caso não atendidas as notificações;
9.7. autorizar, desde logo, caso solicitado e o processo não tenha sido remetido para cobrança judicial, o pagamento das dívidas em até 36 (trinta e seis) parcelas mensais e consecutivas, nos termos do art. 26 da Lei 8.443/1992, c/c o art. 217 do Regimento Interno/TCU, fixando-se o vencimento da primeira parcela em 15 (quinze) dias, a contar do recebimento da notificação, e o das demais a cada mês, devendo incidir sobre cada valor mensal os correspondentes acréscimos legais, na forma prevista na legislação em vigor, sem prejuízo de alertar os responsáveis de que a falta de comprovação do recolhimento de qualquer parcela implicará o vencimento antecipado do saldo devedor;
9.8. dar ciência deste acórdão ao Ministério da Agricultura, Pecuária e Abastecimento e aos responsáveis para conhecimento e ao Procurador-Chefe da Procuradoria da República no Estado do Paraná, nos termos do art. 16, § 3º, da Lei 8.443/1992, c/c o art. 209, § 7º, do Regimento Interno do TCU, para adoção das providências cabíveis.

Tomada de contas especial instaurada em desfavor da Coordenação Regional da Associação de Pequenos Agricultores (Crapa) e de seus ex-dirigentes em razão da execução parcial do objeto e omissão no dever de prestar contas de recursos do Contrato de Repasse firmado entre o Ministério do Desenvolvimento Agrário (MDA), representado pela Caixa Econômica Federal, e a referida entidade.

Primeira Câmara

Entidades/órgãos do Governo do Estado do Paraná.

3. Responsáveis: Coordenação Regional de Associações de Pequenos Agricultores (01.371.385/0001-66); José Carlos Farias (XXX.010.569-XX); Maria Matilde Machado (XXX.755.629-XX); Miguel Antonio Thome (XXX.668.759-XX).

13.1. Ministros presentes: Walton Alencar Rodrigues (Presidente), Vital do Rêgo (Relator) e Jorge Oliveira.
13.2. Ministro-Substituto convocado: Marcos Bemquerer Costa.
13.3. Ministro-Substituto presente: Weder de Oliveira.

ACORDAO-COMPLETO-2530827

Acórdão de Relação 2369/2022 - Primeira Câmara

Acórdão de Relação

ACORDAO-COMPLETO-2540472

Acórdão 7857/2022 - Primeira Câmara

VITAL DO RÊGO

Adoto como parte do relatório a instrução técnica lavrada nos autos (peça 63) , a seguir transcrita com os ajustes de forma pertinentes.
INTRODUÇÃO
1.	Trata-se de Tomada de Contas Especial instaurada pela Secretaria Especial da Agricultura Familiar e Desenvolvimento Agrário (SEAD) em desfavor de José Carlos Farias (CPF XXX.010.569-XX) , Maria Matilde Machado (CPF XXX.755.629-XX) e Miguel Antônio Thomé (CPF XXX.668.759-XX) , presidentes da Coordenação Regional da Associação de Pequenos Agricultores - CRAPA (CNPJ 01.371.385/0001-66) nos períodos de 4/3/2009 a 26/9/2012, 27/9/2012 a 18/11/2013 e de 19/11/2013 em diante, respectivamente, e Coordenação Regional da Associação de Pequenos Agricultores (CRAPA) , em razão da execução parcial do objeto e omissão no dever de prestar contas de recursos do Contrato de Repasse 0286.224-39/2009 - Siafi 704110 (peça 2, p. 184204) , firmado entre o Ministério do Desenvolvimento Agrário (MDA) , representado pela Caixa Econômica Federal, e a CRAPA, que tinha por objeto a transferência de recursos financeiros da União para Fomento e Fortalecimento das Redes Sociais de Cooperação nas regiões Interterritoriais e Curitiba, conforme plano de trabalho (peça 2, p. 142-167) .
HISTÓRICO
2.	O contrato de repasse teve vigência de 17/8/2009 a 30/9/2017 (peça 2, p. 200, 204 e 206-215, e peça 3, p. 1-21) . A prestação de contas referente ao total dos recursos deveria ser apresentada até trinta dias após o termino da vigência do contrato ou da efetivação do último pagamento, o que ocorresse primeiro (peça 2, p. 198) .
3.	Para a execução do objeto do contrato de repasse foi previsto um total de R$ 563.410,00, dos quais R$ 518.337,00 a cargo da concedente e R$ 45.073,00 a título de contrapartida (peça 2, p. 190) . O repasse foi feito para a conta vinculada em 22/12/2009, no valor de R$ 518.337,00 (peça 3, p. 76) . A Caixa realizou dois desbloqueios para a conta vinculada, a seguir informados (peça 2, p. 8) :
	Data do crédito
	Repasse
	Contrapartida
	Total

	4/11/2010
	R$ 177.229,00
	R$ 9.613,00
	R$ 186.842,00

	22/10/2014
	R$ 205.379,00
	R$ 19.319,50
	R$ 224.698,50

4.	No decorrer da execução do contrato foram realizados os seguintes saques da conta de poupança para a conta vinculada (D) e aplicações da conta vinculada para a poupança (C) , conforme extrato (peça 3, p. 57, 60, 66 e 67) :
	VALOR
	DATA
	DÉBITO/CRÉDITO

	R$ 177.229,00
	21/02/2011
	D

	R$ 3.781,00
	26/02/2015
	C

	R$ 205.379,00
	27/02/2015
	D

	R$ 193.619,00
	04/03/2015
	C

	R$ 11.760,00
	26/03/2015
	D

	R$ 11.760,00
	07/05/2015
	D

	R$ 11.760,00
	27/05/2015
	D

	R$ 11.760,00
	16/06/2015
	D

	R$ 3.947,40
	09/07/2015
	D

	R$ 11.760,00
	13/07/2015
	D

	R$ 2.960,00
	02/09/2015
	D

	R$ 6.930,80
	30/09/2015
	D

	R$ 6.930,80
	28/10/2015
	D

	R$ 6.930,80
	26/11/2015
	D

	R$ 13.861,60
	15/12/2015
	D

	R$ 5.625,00
	23/12/2015
	D

	R$ 25.171,00
	23/12/2015
	D

	R$ 25.171,00
	11/01/2016
	D

	R$ 5.625,00
	11/01/2016
	D

	R$ 15.626,10
	22/01/2016
	D

	R$ 362.787,50
		
5.	Na instrução inicial (peça 4) , analisando-se os documentos nos autos, concluiu-se pela necessidade de realização de citação e audiência, nos termos seguintes:
a) realizar a citação do Sr. José Carlos Farias, solidariamente com a Coordenação Regional da Associação de Pequenos Agricultores, pelo débito de R$ 173.448,00, datado de 21/2/2011, em razão de ter sido atestado que os recursos transferidos da conta de poupança para a conta vinculada, em 21/2/2011, relativos à primeira parcela, foram aplicados na execução das metas do contrato de repasse, nos seguintes percentuais: i) meta 1 (49%) ; ii) meta 2 (0%) ; iii) meta 3 (0%) ; iv) meta 4 (22%) ; v) meta 5 (31%) .
b) realizar a citação do Sr. Miguel Antônio Thomé, solidariamente com a Coordenação Regional da Associação de Pequenos Agricultores, pelo débito abaixo especificado, em razão de não ter havido homologação do Relatório de Execução de Atividades pelo MDA relativo à segunda parcela dos recursos transferidos da conta de poupança para a conta vinculada entre fevereiro de 2015 e janeiro de 2016.
Quantificação do débito:
	Data da ocorrência
	Valor original
	Crédito/Débito

	27/2/2015
	R$205.379,00
	D

	4/3/2015
	R$193.619,00
	C

	26/3/2015
	R$ 11.760,00
	D

	7/5/2015
	R$ 11.760,00
	D

	27/5/2015
	R$ 11.760,00
	D

	16/6/2015
	R$ 11.760,00
	D

	9/7/2015
	R$ 3.947,40
	D

	13/7/2015
	R$ 11.760,00
	D

	2/9/2015
	R$ 2.960,00
	D

	30/9/2015
	R$ 6.930,80
	D

	28/10/2015
	R$ 6.930,80
	D

	26/11/2015
	R$ 6.930,80
	D

	15/12/2015
	R$ 13.861,60
	D

	23/12/2015
	R$ 5.625,00
	D

	23/12/2015
	R$ 25.171,00
	D

	11/1/2016
	R$ 25.171,00
	D

	11/1/2016
	R$ 5.625,00
	D

	22/1/2016
	R$ 15.626,10
	D

c) ouvir a Sra. Maria Matilde Machado, em razão da falta de continuidade na execução do objeto do contrato de repasse.
6.	Foram efetuadas a citação e a audiência dos responsáveis (peças 11, 13, 15, 16 e 24-27) . Embora os responsáveis José Carlos Farias, Miguel Antônio Thomé e Maria Matilde Machado tenham permanecido silentes, sugeriu-se na instrução de peça 33, antes de considera-los revéis, que fosse aguardado o retorno dos autos após a manifestação do contratante acerca da conclusão do objeto e análise da prestação de contas do ajuste firmado.
7.	A Coordenação Regional da Associação de Pequenos Agricultores apresentou suas alegações de defesa (peças 18-20) . Transcreveu-se trecho da instrução de peça 33, elencando as alegações apresentadas e a análise realizada, conforme abaixo reproduzido.
34.	Em resposta, foram apresentadas pela responsável as alegações de defesa abaixo elencadas (peça 18) :
i) o andamento do projeto foi devidamente documentado, com informações e documentos incluídos no Siconv, e todo o processo de prestação de contas foi realizado regularmente e acompanhado pela Caixa. Após o envio do REA para a CEF/SDT/MDA, em 25/1/2011, o Siconv não aceitou mais a inclusão de documentos, sendo a prestação de contas realizada de forma presencial e acompanhada pela Caixa. Se houve suposta omissão na prestação de informações, isso se deu por falta de comunicação entre a Caixa e o MDA. A CAPRA nunca  deixou  de prestar contas  da execução do projeto,  aplicou  de forma transparente os recursos  da  primeira  parcela,  enviando corretamente o REA,  que  foi aprovado  e homologado pelo MDA, bem como da segunda  parcela, enviando corretamente o REA,  que  foi aprovado pela Caixa, mas não homologado pelo MDA,  por sua culpa, deixando de ser executada  a terceira  parcela  do projeto, pela demora  da  homologação por parte do MDA (constatada posteriormente que nunca foi realizada) ;
ii) a metodologia de execução do projeto, contida no plano de trabalho, previu a execução das cinco metas concomitantemente, e não de forma contínua;
iii) a primeira parcela, no valor de R$ 186.842,00, foi liberada. Como a execução das metas ocorria de forma concomitante, em 25/10/2011 foi encaminhado REA com a comprovação dos pagamentos referentes à primeira etapa - anexos 2-13 (peça 20, p. 10-20) . Dessa forma, foi comprovada a utilização dos valores para execução das metas, nos seguintes percentuais: Meta 1:  49% (R$55.151,50) ; Meta 2: 0%; Meta 3: 0%; Meta 4: 57% (R$ 67.753,50) ; Meta 5: 31% (R$ 38.643,00) .
iv) o valor total comprovado no REA foi de R$ 161.548,00, ou seja, 29% do total do projeto, percentual e valor suficientes para justificar a execução da primeira parcela, no valor de R$ 177.229,00;
v) no REA apresentado, na aba "Valor Programado para o Período" para a Meta 4, estava previsto R$ 67.980,00, mas foi informado na planilha apenas R$ 27.000,00 (22%) . Ocorre que há comprovação de R$ 67.753,50, conforme notas fiscais anexas, correspondendo a 99,7% do programado e 57% do total da referida Meta;
vi) a partir de 25/10/2011, a contratada não recebeu qualquer comunicação do MDA em relação à execução do projeto. No ano seguinte, ao assumir a presidência da entidade, a Sra. Maria Matilde Machado compareceu à Caixa e solicitou aditivo contratual. Em 27/6/2012, foi recebido o Oficio 2438/2012/SR Oeste do PR - anexo 25 (peça 19, p. 7) , informando que havia sido procedida a alteração da vigência do contrato de repasse para 31/12/2013;
vii) em 22/1/2013, o Coordenador Geral de Apoio à Infraestrutura e Serviços da Secretaria de Desenvolvimento Territorial do Ministério do Desenvolvimento Agrário encaminhou à Superintendência Nacional de Produtos de Repasse da Caixa, o Oficio 39/2013-SDT/MDA, aprovando o REA devidamente homologado por aquela Secretaria - anexo 14 (peça 20, p. 21) ;
viii) o Parecer Técnico 10/2013 do MDA - anexo 15 (peça 20, p. 22) aprovou o REA, indicando que as metas pactuadas foram executadas em consonância com o projeto de atividades aprovado, tendo a Coordenadora de Apoio à Infraestrutura e Serviços concluído que "...aprovamos o REA da primeira parcela, estando a entidade apta a receber a próxima parcela mediante apresentação e aprovação da prestação de contas financeira parcial à Caixa Econômica Federal". A prestação de contas foi devidamente homologada e assinada, e protocolada na Superintendência Nacional de Produtos de Repasse da Caixa, sob protocolo 217/2013;
ix) os recursos foram aplicados seguindo o cronograma previamente estabelecido e proporcionalmente adequado ao percentual liberado, pois dividindo-se o valor liberado referente à primeira parcela (R$ 177.229,00) pelo valor a cargo do contratante (R$ 518.337,00) , chega-se ao percentual de 34%. O valor comprovado no REA foi de R$ 161.548,00, ou seja, 31% do total planejado. Assim, o que foi executado com os recursos da primeira parcela foi proporcional ao cronograma estabelecido;
x) após a aprovação do REA, em 22/01/2013, e homologação, em 5/2/2013, também por inércia do MDA e da Caixa, o projeto não teve continuidade. O Parecer PAGIGOV/CV 0182/16 não retrata a realidade ao afirmar que "após concluída a análise da prestação de contas e solicitada documentação   complementar, tendo havido atendimento em 22/10/2014, fato que possibilitou a liberação da segunda parcela em 22/10/2014". Os documentos comprovam que após a homologação do REA em 5/2/2013, a  Caixa solicitou  o encaminhamento de documentos, havendo resposta por meio do Oficio 050/13, mas só comunicou as supostas pendências na prestação de contas, por e-mail, em 23/10/2013 - anexo 17 (peça 20, p. 24-25) , alegando que foi apresentada cópia do estatuto alterada, e que deveria ser apresentada cópia da ata de posse da diretoria da entidade à época, devidamente  registrada, e  cópia  dos  documentos da Sra. Maria Mendes Machado, tendo sido feitas ainda outras exigências para que houvesse a autorização de saque da segunda parcela;
xi) a audiência da Sra. Maria Mendes Machado é desnecessária, tendo em vista o fato da não continuidade da execução do objeto ter se dado por inércia do MDA, que recebeu o REA em 25/10/2011, somente o aprovou em 22/1/2013 e o homologou em 5/2/2013, cerca de 14/15 meses depois. Nesse período (junho de 2012) , a então presidente, preocupada com a execução do projeto, solicitou o primeiro aditivo contratual, tendo o prazo sido alterado para dezembro de 2013;
xii) na data em que tomou posse (18/11/2013) , o novo presidente precisou de tempo para tomar conhecimento de todas as atividades que vinham sendo realizadas. Ciente da impossibilidade de execução do projeto, após mais de um ano e dois meses da prestação de contas da primeira parcela (27/10/2011 até 22/1/2013) , foi solicitado novo aditivo contratual, respondido por meio do Oficio 4885/2013/SR Oeste, de 18/12/2013, tendo havido alteração do prazo de vigência para 31/12/2014;
xiii) após a firmatura do aditivo contratual, coube ao então presidente da entidade retomar a execução do projeto. Entretanto, cabia a execução, em 2014, de um projeto elaborado em 2009, o que se mostrou completamente inviável sem que fosse realizado um novo cronograma de execução. A partir de 23/10/2013, a entidade apresentou todos os documentos exigidos para prestação de contas e solicitou, por diversas vezes, que houvesse uma nova pactuação de cronograma devido à inviabilidade do projeto, já prorrogado por meio de dois aditivos. Daí em diante, houve inércia por parte do MDA/SDT/CAIXA, que só voltou a se manifestar em 22/10/2014, data em que encaminhou o Oficio à CRAPA informando sobre um novo aditivo contratual, prorrogando a vigência para 31/12/2015, confirmou o recebimento dos documentos enviados e liberou a segunda parcela do contrato de repasse;
xiv) de acordo com a peça 4 do presente processo, foi informado pela Caixa (Parecer PA GIGOV/CV 0182/16) que após a realização de uma suposta "reunião com o responsável pela execução do projeto e presidente da entidade à época, Sra. Maria Matilde Machado", em 22/10/2014, "os prazos não foram observados mesmo com o envio de diversos alertas, restando infrutíferas as tentativas de solução de problema". Entretanto, a Caixa não demonstra quais são os alertas, não apresentando qualquer prova ou documento a respeito;
xv) os fatos mostram que não houve reunião com a Sra. Maria Matilde Machado, pois todos os atos eram tratados por meio de oficio, e também porque em 22/10/2014, há quase um ano, a Sra. Maria Matilde Machado não exercia a presidência da entidade, mas sim o Sr. Miguel Antônio Thomé. A Caixa sabia disso, fato demonstrado pelo Ofício 3218/2014/SR Oeste do PR - anexo 16 (peça 20, p. 23) , enviado pela Superintendência Regional Oeste do Paraná e endereçada ao então presidente, Sr. Miguel Antônio Thomé, também datado de 22/10/2014. Ou seja, por qual motivo a Caixa endereçaria um Oficio destinado ao presidente no mesmo dia em que realizou uma suposta reunião presencial com a expresidente? Parece totalmente equivocada esta afirmação.
xvi) em relação à execução da segunda parcela, vários pontos merecem ser esclarecidos:
xvi.1) após a liberação em 22/10/2014, o projeto teve continuidade e foi executado de forma correta, inclusive com apresentação do REA;
xvi.2) a própria Caixa, via e-mail - anexo 17 (peça 20, p. 24-25) , esclareceu o porquê da não existência de documentos protocolados no Siconv, pois de acordo com eles, "o prazo de vigência do contrato foi aditivado por esta GIDUR Cascavel em 27/06/2012, em atenção à solicitação dessa entidade, porém permanece a vigência de 17/07/2012, vencido no SICONV". Mesmo tendo a CRAPA realizado todas as orientações para desbloqueio do Siconv e correta inclusão da documentação, foi forçada a realizar a prestação de contas sempre de forma física;
xvi.3) o REA referente à segunda parcela foi apresentado à Caixa e, segundo eles, devidamente encaminhado ao MDA, mas nunca teve qualquer manifestação daquele Ministério. Como a liberação da terceira parcela tinha como prerrogativa a aprovação e homologação da segunda parcela, a inércia do MDA foi a causa para a não continuidade do projeto;
xvi.4) em 22/10/2014, a CRAPA foi comunicada por meio do Oficio 2336/2014/GIGOV Cascavel - anexo 18 (peça 20, p. 26-27) acerca da autorização para saque da segunda parcela, estando claro que após apresentados os documentos complementares referente à execução da primeira parcela, foi autorizado o saque da segunda parcela, no valor de R$ 205.379,00. Os recursos referentes a essa parcela seriam utilizados para a execução de parte das Metas 2 e 3, e continuidade da execução de parte das Metas 1, 4 e 5;
xvi.5) as metas foram executadas entre 8/1/2015 e 15/1/2016. Após a conclusão, foi encaminhado email, em 24/2/2016, para sdt@mda.gov.br  - anexo 19 (peça 20, p. 28) com a prestação de contas da segunda parcela, com 19 anexos, contendo a documentação dos meses de janeiro de 2015 até janeiro de 2016;
xvi.6) a CRAPA recebeu resposta no mesmo dia, informando que o e-mail seria retransmitido para providências, sendo assinado pela SDT/MDA - anexo 19 (peça 20, p. 28) ;
xvi.7) ainda em 24/2/2016, o e­mail foi respondido - anexo 20 (peça 20, p. 30) , tendo os documentos (OGU/II e REA) sido encaminhados para o setor de prestação de contas;
xvi.8) em 9/3/2016, a CRAPA respondeu ao e-mail, com a documentação da prestação de contas da segunda parcela, seguindo os modelos encaminhados - anexo 20 (peça 20, p. 30) ;
xvi.9) em 22/3/2016, a contratada encaminhou e-mail contendo os modelos encaminhados preenchidos, o OGU/II - anexo 22 (peça 19, p. 2-3) e o REA - anexo 23 (peça 19, p. 4-5) ;
xvi.10) em 12/4/2016, foi encaminhado novo e-mail contendo uma planilha do REA atualizada, informando que estava sendo aguardado o preenchimento e envio por e-mail para avaliação - anexo 24 (peça 19, p. 6) ;
xvi.11) em 13/4/2016, o e-mail foi respondido, tendo sido encaminhados os documentos atualizados, conforme solicitado pelo MDA - anexo 24 (peça 19, p. 6) ;
xvi.12) em 14/4/2016, foi encaminhado outro e-mail, perguntando se haviam conseguido analisar os documentos enviados - anexo 24 (peça 19, p. 6) ;
xvi.13) este e-mail, assim como todas as demais tentativas de comunicação via telefone com o MDA, não foram respondidos. Em 12/5/2016, o MDA foi extinto, passando suas competências para o Ministério do Desenvolvimento Social, que nunca entrou em contato com a contratada para dar resposta ou prestar quaisquer esclarecimentos sobre o andamento do projeto;
xvi.14) os documentos encaminhados para prestação de contas constam das peças - anexos 26-42 (peça 19, p. 8-64) ;
xvi.15) ao final da execução da segunda parcela, foram executados R$ 189.339,50, sendo comprovada, no relatório de atividades, a utilização dos valores e percentuais, a seguir discriminados, para execução do objeto: Meta 1 - 49% (R$ 55.151,50) , Meta 2 - 91% (R$ 69.915,00) , Meta 3 - 97% (R$ 119.424,00) , Meta 4 - 57% (R$ 67.753,50) e Meta 5 - 31% (R$ 38.643,00) ;
xvi.16) o valor total comprovado de execução foi de R$ 350.887,50, ou seja, 68% do total do projeto, percentual e valor suficientes para justificar a execução das duas primeiras parcelas do contrato de repasse. Somando-se os valores da contrapartida, chega-se ao valor de R$ 379.820,00, que representa 68% do total do projeto de R$ 563.410,00;
xvii)  inexistem   pressupostos de constituição e de desenvolvimento válido e regular do processo, razão pela qual os autos devem ser arquivados, sendo exemplo na jurisprudência do TCU, o Acórdão 3556/2006-TCU-Primeira Câmara; e
xviii) nos termos do art. 202, parágrafos 2º ao 6°, do Regimento Interno, deve ser examinada a boa-fé na conduta do responsável.
Análise
35.	Nas alegações de defesa apresentadas consta que as metas referentes à segunda parcela foram executadas entre 8/1/2015 e 15/1/2016 e que foi encaminhado e-mail em 24/2/2016 para a SDT/MDA com a prestação de contas. Conforme se extrai das informações apresentadas, após terem sido realizados diversos contatos entre o MDA e a contratada, essa encaminhou, em 22/3/2016, e-mail contendo os modelos encaminhados preenchidos, o OGU/II (peça 19, p. 2-3) e o REA (peça 19, p. 4-5) . Consta ainda que em 12/4/2016, o MDA encaminhou novo e-mail contendo uma planilha do REA atualizada, sendo informado que estava sendo aguardado o preenchimento e envio por e-mail, para avaliação (peça 19, p. 6) , e que em 13/4/2016, a contratada encaminhou os documentos atualizados, conforme solicitado pelo MDA (peça 19, p. 6) . Em 14/4/2016, foi encaminhado pela contratada outro e-mail, perguntando se haviam conseguido analisar os documentos enviados (peça 19, p. 6) , tendo sido relatado que esse e-mail, assim como todas as demais tentativas de comunicação via telefone com o MDA, não foram respondidos. Por fim, consta que em 12/5/2016, o MDA foi extinto e que o Ministério do Desenvolvimento Social nunca entrou em contato, a fim de informar acerca do projeto.
36.	Consta na peça 2, p. 18, que a prestação de contas física da segunda parcela foi protocolada em 26/4/2016, tendo sido analisada e emitido o Parecer Técnico 004/2017/DETER/SDR-SEAD, de 12/1/2017 (peça 2, p. 26-34) .
37.	No citado parecer consta que a SDR/SEAD procedeu à análise da documentação encaminhada pela contratada, referente à segunda parcela do contrato de repasse, composto de planilha de REA e documentos físicos, perfazendo um total de 277 páginas, comparando-a com os itens previstos no plano de trabalho, com o objetivo de comprovação da execução das metas previstas no instrumento pactuado (peça 2, p. 26) .
38.	No referido parecer consta, ainda, que ao ser analisada a planilha do Relatório de Execução de Atividades, verificou-se inúmeras inconsistências no lançamento de valores, que comprometiam a análise do processo (peça 2, p. 27) . Na conclusão, consta que a contratada não encaminhou documentação suficiente e adequada para comprovação de todos os itens que trazem percentual de execução e integram as etapas previstas, e que, a fim de dar continuidade à análise, seria solicitado à CRAPA, que, no prazo de 30 dias, a contar do recebimento da comunicação, o encaminhamento da documentação complementar, descrita ao longo da análise realizada. Ressaltou-se que a análise do Relatório de Atividades era no sentido do saneamento das incoerências existentes e análise de mérito dos produtos e relatórios apresentados (peça 2, p. 33) .
39.	Em 13/3/2018, a Caixa solicitou à SEAD (peça 2, p. 22-23) que informasse se a CRAPA havia atendido à solicitação feita esse o REA havia sido homologado. Em caso negativo, questionou-se se as metas poderiam ser consideradas independentes, cujo REA não foi apresentado, sendo o valor do prejuízo calculado apenas sobre o valor da última parcela, ou, não sendo possível fazer essa distinção, se deveria haver impugnação do valor total sacado pela entidade para fins de cálculo do prejuízo ao erário.
40.	Conforme consta na peça 2, p. 22, o MDA, em 14/3/2018, considerando o disposto no Oficio 17/2017-SDR/SEAD (peça 2, p. 24) , entendeu que deveria ser instaurada TCE pela totalidade dos recursos. Noticiou que embora a entidade tenha apresentado parte da prestação de contas da segunda parcela, a documentação necessitava de ajustes, sendo necessário também o encaminhamento de justificativas em relação a algumas atividades, incluindo parte executada referente à primeira parcela. Foi informado que se a CAPRA não se dispusesse a esclarecer alguns pontos da prestação de contas, não seria possível aprovação parcial do que havia sido apresentado. Registrou-se que caso a Gerência de Negócios da Caixa tivesse algum contato com a entidade, as situações apresentadas no Oficio 17/2017-SDR/SEAD seriam relativamente simples de serem resolvidas.
41.	Com base nas afirmações acima, deduz-se que a CAPRA não foi comunicada acerca do conteúdo Oficio 17/2017-SDR/SEAD até 14/3/2018, haja vista que a Caixa foi comunicada sobre a impossibilidade de contato com a contratada. Essa informação condiz com a alegação de defesa apresentada pela CAPRA, de que não houve contato com a referida entidade acerca do andamento da prestação de contas dos recursos do contrato de repasse.
42.	Pelo exposto, antes de analisar o mérito das presentes contas, sugere-se o encaminhamento dos autos à Caixa Econômica Federal, para que se manifeste acerca da documentação apresentada ao Tribunal pela Coordenação Regional da Associação de Pequenos Agricultores, a fim de verificar se houve comprovação das despesas realizadas referente à execução do Contrato de Repasse 0286.224-39/2009 (Siafi 704110) , emitindo pronunciamento ou parecer sobre a aprovação ou não acerca da prestação de contas.
Diante do exposto, submetem-se os autos ao Relator, propondo:
a) realizar diligência à Caixa Econômica Federal, com fundamento nos arts. 10, § 1º, e 11 da Lei 8.443/1992 c/c o art. 157 do RI/TCU, para que, no prazo de trinta dias, dentro de suas atribuições previstas no Contrato de Repasse 0286.224-39/2009 (Siafi 704110) , manifeste-se acerca da documentação apresentada ao Tribunal de Contas da União, no âmbito deste processo (peças 18-20 do TC Processo 039.962/2018-0) , pela Coordenação Regional da Associação de Pequenos Agricultores - CRAPA (CNPJ 01.371.385/0001-66) a título de prestação de contas dos recursos do referido contrato de repasse;
b) informar à Caixa Econômica Federal que, caso necessite da manifestação do Ministério da Agricultura, Pecuária e Abastecimento para cumprir apresente diligência, faça o devido contato com aquele órgão, requisitando as informações necessárias, caso em que o prazo poderá ser acrescido de trinta dias; e
c) enviar cópia das peças 18, 19 e 20 do TC Processo 039.962/2018-0, à Caixa Econômica Federal, a fim de subsidiar a resposta à diligência.
8.	Foi efetuada a diligência (peças 39-40) , tendo a Caixa apresentado, dentre outras, as seguintes informações:
1.	Em atenção ao Ofício em referência, prestamos os seguintes esclarecimentos a respeito da documentação apresentada à essa Corte de Contas:
1.1	Informamos que todos os débitos realizados na conta vinculada a título de pagamentos, correspondem a documentos fiscais anexados (vide documento disponibilizado "conciliação conta vinculada") .
1.2	Os documentos fiscais estão devidamente identificados com o referido contrato de repasse (consta no corpo ou no campo observações dos documentos fiscais o número do contrato em referência) e as transferências bancárias são posteriores à emissão do documento fiscal e realizadas em valor correspondente.
1.3	As despesas discriminadas nos documentos fiscais, quando somadas por tipo de despesa, correspondem ao somatório das despesas relacionadas no campo "Discriminação" do RELATÓRIO DE EXECUÇÃO DE ATIVIDADES (REA) - CUSTEIO apresentado.
1.4	Por fim, informamos ainda que todas as despesas comprovadas estão previstas na descrição do programa 2200020090171 cadastrado na PLATAFORMA + BRASIL (SICONV) .
1.5	Desta forma, não encontramos óbice à aprovação da prestação de contas das despesas efetuadas no referido contrato de repasse, desde que, as despesas sejam devidamente homologadas pelo Ministério Gestor, tendo-se em vista que, trata-se de contrato na sistemática PAT/REA e é prerrogativa do Ministério atestar e homologar a execução das atividades de custeio.
1.5.1	A mera verificação da comprovação financeira não garante que os recursos foram devidamente aplicados nas ações em conformidade com o Programa, situação verificada pelo Ministério e atestada pelo REA Homologado.
1.5.2	Por isso, solicitamos acréscimo de 30 dias para envio da manifestação do Ministério da Agricultura, Pecuária e Abastecimento para cumprir a presente diligência, conforme prerrogativa contida na Proposta de Encaminhamento (página 18, item "b") .
9.	Na instrução antecedente (peça 54) consta que a solicitação da Caixa foi atendida (peça 50) , sendo a data final para cumprimento da diligência, o dia 13/11/2020, mas que não foi apresentada ao Tribunal, pela Caixa, qualquer manifestação do Ministério da Agricultura, Pecuária e Abastecimento em relação à execução física do contrato de repasse. Concluiu-se que o ateste da execução e aceite deveria ser efetuado pelo MDA, conforme relatou a Caixa (peça 2, p. 8) , sendo necessária a realização de diligência para que o Ministério informasse acerca da execução física do contrato de repasse.
EXAME TÉCNICO
10.	Ante o exposto na instrução de peça 54, o Ministro-Relator autorizou a realização da diligência (peça 57) .
11.	A diligência foi realizada por meio do Ofício 13725/2021-TCU/Seproc (peça 59) , tendo havido ciência em 9/4/2021 (peça 60) . Em resposta, a Caixa informa que estava encaminhando manifestação do Departamento de Estruturação Produtiva (DEP/SAF) , área técnica da Secretaria de Agricultura Familiar e Cooperativismo, por meio da Nota Técnica 35, juntamente com os anexos (Parecer 145/2020/COAPROJ/CGINFRA/DEP-SAF/SAF/MAPA e Ofício 1/2020/APOIO.DEP/DEP-SAF/SAF/MAPA e e-mail COAPROJ (peça 61) .
12.	Na Nota Técnica 35/2021/COAPROJ/CGINFRA/DEP-SAF/SAF/MAPA (peça 61, p. 5-7) consta que a análise final da documentação apresentada pela Crapa fora concluída em 9/10/2020, resultando na reprovação física do objeto, por meio do Parecer 145/2020/COAPROJ/CGINFRA/DEPSAF/SAF/MAPA, que foi encaminhando eletronicamente na mesma data à Caixa Econômica Federal, por meio do Ofício 1/2020/APOIO.DEP/DEP-SAF/SAF/MAPA.
13.	No Parecer 145/2020/COAPROJ/CGINFRA/DEP-SAF/SAF/MAPA (peça 61, p. 8-13) , constam as informações abaixo enumeradas, relativas à execução física do objeto do contrato de repasse:
Meta 1 - Elaboração de Planos Territoriais de Cadeias de Produção Cooperativa 
- conforme consta no Plano de Trabalho, a execução da Meta 1 previa a elaboração de 5 Planos Territoriais de Cadeias de Produção Cooperativa.
- o REA referente à primeira parcela, aprovado nos termos do Parecer Técnico 10/2013, apontou a execução de R$ 55.151,50 com a realização de atividades previstas para a meta, o que representa aproximadamente 48,6% do total previsto. O REA referente à segunda parcela informa não ter sido despendido recursos e não ter sido executada nenhuma atividade.
- não foi apresentada justificativa para a não execução das atividades previstas na Meta 1, com recursos da segunda parcela.
Meta 2 - Elaboração de Planos de negócios de Empreendimentos da Agricultura Familiar
- a execução da Meta 2 previa a elaboração de 5 Planos de Negócios de Empreendimentos da Agricultura Familiar.
- o REA referente à primeira parcela, aprovado nos termos do Parecer Técnico 10/2013, informou não ter sido despendido nenhum recurso e não ter sido executada nenhuma atividade.
- o REA referente à segunda parcela informa gastos de R$ 69.915,50 com a elaboração de 5 Planos de Negócios de Empreendimentos da Agricultura Familiar.
- a fim de comprovar a execução física das atividades informadas, a Capra apresentou Planos de Negócios, Relatórios de Atividade (em um deles não consta data e local) e listas de presença (sem data e local) .
- conforme aponta o Parecer Técnico 4/2017/DETER/SDR-SEAD, o valor total previsto no Plano de Trabalho para o item "2.2 - Assessoria para elaboração de planos de negócios" é de R$ 33.000,00, e engloba R$ 5.250,00, de responsabilidade da proponente, e R$ 27.750,00, de responsabilidade do extinto MDA. Entretanto, apesar da execução de valor igual a R$ 31.927,50 na segunda parcela, não é possível identificar o valor despendido a título de contrapartida.
- segundo consta da Relação de Comprovação de Pagamentos, a empresa Maximus Cobranças e Apoio Empresarial (CNPJ 15.254.635/0001-92) recebeu quatro pagamentos, totalizando R$ 69.915,50, o que representa 100% do valor despendido na realização das atividades, os quais referem-se, segundo consta do documento, a "horas técnicas".
- não foram apresentados quaisquer recibos de recebimento de diárias por parte dos técnicos e participantes, contendo documento de identificação, data, assinatura e valores individualizados (itens 2.4, 2.5 e 2.6) , bem como de locação e endereço do espaço físico para realização das oficinas (item 2.7) ou informações sobre os trechos percorridos nos deslocamentos dos participantes (item 2.8) .
- tendo em vista as importantes lacunas constatadas na ocasião do Parecer Técnico 4/2017/DETER/SDR-SEAD, bem como aquelas apontadas no presente parecer, entende-se que resta comprometida a possibilidade de apurar a compatibilidade entre a execução física das atividades alegadamente realizadas e o valor total pago informado pela Capra, no Relatório de Execução de Atividades, bem como de atestar a boa e regular aplicação dos recursos.
- sendo assim, propõe-se a reprovação da referida Meta e a glosa integral das despesas totais com a execução das atividades.
META 3 - Jornada de Apoio a Bases de Serviço para a Implementação da SECAFES
- a execução da Meta 3 previa a realização de 2 Jornadas de Apoio a Bases de Serviço para a implementação do SECAFES.
- o REA referente à primeira parcela, aprovado nos termos do Parecer Técnico 10/2013, informou não ter sido despendido nenhum recurso e não ter sido executada nenhuma atividade.
-  o REA referente à segunda parcela, por sua vez, informa gastos de R$ 123.600,00, com a realização de 2 Jornadas de Apoio a Bases de Serviço para a implementação do SECAFES.
- a fim de comprovar a execução física das atividades informadas, a Crapa apresentou documentação relativa a Projeto Fomento e Fortalecimentos das Redes Sociais de Cooperação, Produtos e listas de presença (sem data e local) .
- conforme aponta o Parecer Técnico 4/2017/DETER/SDR-SEAD, as listas de presença apresentadas não apresentam informações importantes para a análise técnica da execução física, tais como, data, local e descrição do evento. Além disso, são apresentadas apenas 12 listas de presença (9 delas sem ter sequer identificação da meta) .
- segundo consta da Relação de Comprovação de Pagamentos, a empresa Assessoagro - Assessoria Agropecuária LTDA-ME (CNPJ 18.722.667/0001-63) recebeu cinco pagamentos, que totalizaram R$ 37.614,00, a empresa M.P. Guimarães - ME (CNPJ 08.075.619/0001-77) recebeu seis pagamentos, que totalizam R$ 70.560,00, e a empresa Maximus Cobranças e Apoio Empresarial LTDA-ME recebeu dois pagamentos, que totalizam R$ 11.250,00. Todos os pagamentos se referem, conforme consta do citado documento, a despesas com "horas técnicas". 
- não foram apresentados quaisquer recibos de recebimento de diárias por parte dos participantes, contendo documento de identificação, datas, assinaturas e valores individualizados (item 3.1.3) , bem como comprovantes ou itinerários de deslocamento contendo os trechos percorridos (item 3.1.4) e locação e endereço do espaço físico para realização das oficinas (item 3.1.5) . Ressalta-se, nesse ponto, que a Crapa não atendeu à solicitação do Parecer Técnico 4/2017/DETER/SDR-SEAD e não justificou o uso dos recursos previstos na parcela para a contratação de pessoa jurídica para a execução dos produtos previstos.
- conforme aponta o referido parecer, o valor total previsto no Plano de Trabalho para o item 3.2 "Sistematização dos resultados obtidos", de R$ 12.000,00, engloba R$ 6.400,00 de responsabilidade da proponente, e R$5.600,00, de responsabilidade do extinto MDA. Porém, apesar da execução de R$ 11.250,00 da segunda parcela, não é possível identificar o valor despendido a título de contrapartida por parte da Crapa.
- tendo em vista as lacunas constatadas na ocasião do Parecer Técnico 4/2017/DETER/SDR-SEAD, bem como aquelas apontadas no presente Parecer, entende-se que resta comprometida a possibilidade de apurar a compatibilidade entre a execução física das atividades alegadamente realizadas e o valor total pago informado pela Crapa no Relatório de Execução de Atividades, bem como de atestar a boa e regular aplicação dos recursos do contrato de repasse.
- sendo assim, propõe-se a reprovação da Meta 3 e a glosa integral das despesas totais com a execução das atividades.
Meta 4 - Desenvolvimento de Produtos da Agricultura Familiar
- a execução da Meta 4 previa a elaboração de 1 relatório e planejamento.
- o REA referente à primeira parcela, aprovado nos termos do Parecer Técnico 10/2013, apontou a execução de R$ 27.000,00, com a realização de atividades previstas para a meta, o que representa aproximadamente 22,4% do total previsto.
- o REA referente à segunda parcela, por sua vez, informa não ter sido despendido nenhum recurso e não ter sido executada nenhuma atividade.
- não foi apresentada justificativa para a não execução das atividades previstas na Meta 4, com recursos da segunda parcela.
Meta 5 - Expansão do Cooperativismo Solidário
- a execução da Meta 5 previa a elaboração de 1 sobre Cooperativismo Solidário.
- o REA referente à primeira parcela, aprovado nos termos do Parecer Técnico 10/2013, apontou a execução de R$ 39.423,00, com a realização de atividades previstas para a meta, o que representa aproximadamente 30,52% do total previsto.
- o REA referente à segunda parcela, por sua vez, informa não ter sido despendido nenhum recurso e não ter sido executada nenhuma atividade.
- não foi apresentada justificativa para a não execução das atividades previstas na Meta 5, com recursos da segunda parcela.
Conclusão: diante do acima exposto, apresenta-se proposta de reprovação da prestação de contas e glosa do valor de R$ 362.787,50, referentes à integralidade do repasse efetivado pela União.
Análise
14.	Cumpre destacar inicialmente que em 13/3/2018, a Caixa solicitou à SEAD (peça 2, p. 22-23) que informasse se o REA referente à segunda parcela havia sido homologado. Em caso negativo, questionou-se se as metas poderiam ser consideradas independentes, em relação ao REA não apresentado, sendo o valor do prejuízo calculado apenas sobre o valor da última parcela, ou, não sendo possível fazer essa distinção, se deveria haver impugnação do valor total sacado pela entidade para fins de cálculo do prejuízo ao erário. Conforme consta na peça 2, p. 22, o MDA, em 14/3/2018, entendeu que deveria ser instaurada TCE pela totalidade dos recursos.
15.	Constata-se, com base no Parecer 145/2020/COAPROJ/CGINFRA/DEP-SAF/SAF/MAPA, que a Crapa não apresentou justificativa para a não execução, com recursos da segunda parcela, das atividades previstas nas Meta 1, 4 e 5. Verifica-se, assim, que não houve execução integral das atividades previstas para essas metas. 
16.	Em relação à Meta 2, consta que deveria haver reprovação da referida meta e glosa integral das despesas realizadas com a execução das atividades, tendo sido informado que: i) em um dos Relatórios de Atividade não consta data e local e nas listas de presença não constam data e local; ii) não foram apresentados recibos de recebimento de diárias por parte dos técnicos e dos participantes, com identificação, data, assinatura e valores individualizados (itens 2.4, 2.5 e 2.6) , bem como de locação e endereço do espaço físico para realização das oficinas (item 2.7) ou informações sobre os trechos percorridos nos deslocamentos dos participantes (item 2.8) . A falta dessas informações denota falta de zelo na execução do objeto, acarretando a impossibilidade do estabelecimento do nexo causal entre os recursos recebidos e as despesas realizadas. Portanto, não há como considerar regular a aplicação dos recursos em relação a essa meta.
17.	Quanto à execução da Meta 3, consta que as listas de presença apresentadas não apresentam informações importantes para a análise técnica da execução física, tais como, data, local e descrição do evento, e que das doze listas apresentadas, em nove não havia identificação da meta. Consta ainda que não foram apresentados recibos de recebimento de diárias por parte dos participantes, com identificação, datas, assinatura e valores individualizados (item 3.1.3) , bem como comprovantes ou itinerários de deslocamento contendo os trechos percorridos (item 3.1.4) e locação e endereço do espaço físico para realização das oficinas (item 3.1.5) . Como já apontado em relação à Meta 3, a falta dessas informações denota falta de zelo na execução do objeto, acarretando a impossibilidade do estabelecimento do nexo causal entre os recursos recebidos e as despesas realizadas. Da mesma forma, não há como considerar regular a utilização dos recursos do ajuste quanto a essa meta.
18.	Como consequência, deverá ser imputado débito pelo valor total repassado, de R$ 362.787,50.
19.	Em relação à responsabilização, consta nos autos que já foi realizada citação do Sr. José Carlos Farias, solidariamente com a Coordenação Regional da Associação de Pequenos Agricultores, pelo débito de R$ 173.448,00, datado de 21/2/2011. Foi realizada também a citação do Sr. Miguel Antônio Thomé, solidariamente com a Coordenação Regional da Associação de Pequenos Agricultores, pelo débito de R$ 189.339,50. O detalhamento do débito consta no item 4 da presente instrução. Foi realizada ainda audiência da Sra. Maria Matilde Machado, em razão da falta de continuidade na execução do objeto do contrato de repasse.
20.	Conforme consta nos itens 4-5 da presente instrução, o Sr. José Carlos Farias, o Sr. Miguel Antônio Thomé e a Sra. Maria Matilde Machado permaneceram silentes, tendo sido sugerido, na instrução de peça 33, antes de considera-los revéis, que fosse aguardado o retorno dos autos após a manifestação do contratante acerca da conclusão do objeto e análise da prestação de contas do ajuste firmado. A Coordenação Regional da Associação de Pequenos Agricultores apresentou suas alegações de defesa (peças 18-20) .
21.	Em razão da reprovação quanto à execução física do objeto do contrato de repasse e com base na análise efetuada na presente análise, propõe-se que sejam rejeitadas as alegações de defesa da Coordenação Regional da Associação de Pequenos Agricultores. Os responsáveis José Carlos Farias e Miguel Antônio Thomé devem ser considerados revéis, nos termos art. 12, §3º, da Lei 8.443/1992
22.	Em relação a Sra. Maria Matilde Machado, chega-se à conclusão, embora tenha sido considerada revel, de que não deve ser-lhe imputada responsabilidade, uma vez que: i) em 25/10/2011 foi encaminhado o REA com a comprovação dos pagamentos referentes à primeira etapa; ii) foi presidente da Coordenação Regional da Associação de Pequenos Agricultores, no período de 27/9/2012 a 18/11/2013; iii) assinou, em junho de 2012, termo aditivo (peça 2, p. 206) , por meio do qual foi prorrogado o prazo de vigência do ajuste; iv) apenas em 22/10/2014, a Crapa foi comunicada (peça 20, p. 26-27) acerca da autorização para saque da segunda parcela.
Prescrição da Pretensão Punitiva
23.	Vale ressaltar que a pretensão punitiva do TCU, conforme Acórdão 1441/2016-TCU-Plenário, Relator Min. Benjamin Zymler, que uniformizou a jurisprudência acerca dessa questão, subordina-se ao prazo geral de prescrição indicado no art. 205 do Código Civil, que é de dez anos, contado da data de ocorrência da irregularidade sancionada, nos termos do art. 189 do Código Civil, sendo este prazo interrompido pelo ato que ordenar a citação, a audiência ou a oitiva dos responsáveis.
24.	No caso em exame, não ocorreu a prescrição, uma vez que as irregularidades sancionadas ocorreram em 31/10/2017, dia seguinte ao término da vigência do ajuste, e o ato de ordenação da citação ocorreu em 16/5/2019 (peça 6) .
CONCLUSÃO
25.	Em face da análise promovida na seção "Exame Técnico", verifica-se que os responsáveis José Carlos Farias (CPF XXX.010.569-XX) , Miguel Antônio Thomé (CPF XXX.668.759-XX) e Maria Matilde Machado (CPF XXX.755.629-XX) não lograram comprovar a boa e regular aplicação dos recursos. Instados a se manifestarem, optaram pelo silêncio, configurando a revelia, nos termos do § 3º, do art. 12, da Lei 8.443/1992. Apesar da revelia, chegou-se à conclusão de que não deve ser imputada responsabilidade a Sra. Maria Matilde Machado.
26.	As alegações de defesa apresentadas pela Coordenação Regional da Associação de Pequenos Agricultores devem ser rejeitadas, uma vez que não foram suficientes para sanar as irregularidades a ela atribuídas.
27.	Tendo em vista que não constam dos autos elementos que permitam reconhecer a boa-fé dos responsáveis ou a ocorrência de outras excludentes de culpabilidade, sugere-se que as suas contas sejam julgadas irregulares, nos termos do art. 202, § 6º, do Regimento Interno do TCU, com a imputação do débito atualizado monetariamente e acrescido de juros de mora, nos termos do art. 202, §1º do Regimento Interno do TCU, descontado o valor eventualmente recolhido, com a aplicação da multa prevista no art. 57 da Lei 8.443/1992.
PROPOSTA DE ENCAMINHAMENTO
x.	Diante do exposto, submetem-se os autos à consideração superior, propondo:
a) considerar revéis os responsáveis José Carlos Farias (CPF XXX.010.569-XX) , Maria Matilde Machado (CPF XXX.755.629-XX) e Miguel Antônio Thomé (CPF XXX.668.759-XX) , presidentes da Coordenação Regional da Associação de Pequenos Agricultores - CRAPA (CNPJ 01.371.385/0001-66) nos períodos de 4/3/2009 a 26/9/2012, 27/9/2012 a 18/11/2013 e de 19/11/2013 em diante, respectivamente, para todos os efeitos, dando-se prosseguimento ao processo, com fulcro no art. 12, § 3º, da Lei 8.443/1992; 
b) rejeitar as alegações de defesa da Coordenação Regional da Associação de Pequenos Agricultores - CRAPA (CNPJ 01.371.385/0001-66) ;
c) julgar irregulares, nos termos dos arts. 1º, inciso I, 16, inciso III, alínea "c", § 2º, da Lei 8.443/92, c/c os arts. 19 e 23, inciso III, da mesma Lei, e com arts. 1º, inciso I, 209, inciso III, 210 e 214, inciso III, do Regimento Interno/TCU, as contas de José Carlos Farias (CPF XXX.010.569-XX) , Miguel Antônio Thomé (CPF XXX.668.759-XX) e Coordenação Regional da Associação de Pequenos Agricultores - CRAPA (CNPJ 01.371.385/0001-66) , condenando-os ao pagamento das importâncias a seguir especificadas, atualizadas monetariamente e acrescidas dos juros de mora, calculadas a partir das datas discriminadas até a data do efetiva quitação do débito, fixando-lhes o prazo de quinze dias, para que comprovem, perante o Tribunal, o recolhimento das referidas quantias aos cofres do Tesouro Nacional, nos termos do art. 23, inciso III, alínea "a", da citada lei:
Débito relacionado ao responsável José Carlos Farias, solidariamente com a Coordenação Regional da Associação de Pequenos Agricultores
Quantificação do débito:
	Data da ocorrência
	Valor original
	Crédito/Débito

	21/2/2011
	R$ 173.448,00
	D

Valor total do débito atualizado até 2/6/2021: R$ 306.430,58.
Débito relacionado ao responsável Miguel Antônio Thomé, solidariamente com a Coordenação Regional da Associação de Pequenos Agricultores
Quantificação do débito:
	Data da ocorrência
	Valor original
	Crédito/Débito

	27/2/2015
	R$ 205.379,00
	D

	4/3/2015
	R$193.619,00
	C

	26/3/2015
	R$ 11.760,00
	D

	7/5/2015
	R$ 11.760,00
	D

	27/5/2015
	R$ 11.760,00
	D

	16/6/2015
	R$ 11.760,00
	D

	9/7/2015
	R$ 3.947,40
	D

	13/7/2015
	R$ 11.760,00
	D

	2/9/2015
	R$ 2.960,00
	D

	30/9/2015
	R$ 6.930,80
	D

	28/10/2015
	R$ 6.930,80
	D

	26/11/2015
	R$ 6.930,80
	D

	15/12/2015
	R$ 13.861,60
	D

	23/12/2015
	R$ 5.625,00
	D

	23/12/2015
	R$ 25.171,00
	D

	11/1/2016
	R$ 25.171,00
	D

	11/1/2016
	R$ 5.625,00
	D

	22/1/2016
	R$ 15.626,10
	D

Valor total do débito atualizado até 2/6/2021: R$ 250.411,09.
d) aplicar individualmente aos responsáveis José Carlos Farias (CPF XXX.010.569-XX) , Miguel Antônio Thomé (CPF XXX.668.759-XX) e Coordenação Regional da Associação de Pequenos Agricultores (CNPJ 01.371.385/0001-66) , a multa prevista no art. 57 da Lei 8.443/1992, c/c o art. 267 do RI/TCU, fixando-lhes o prazo de quinze dias, a contar da notificação, para que comprovem, perante o Tribunal (art. 214, III, a, do Regimento Interno do TCU) , o recolhimento da dívida aos cofres do Tesouro Nacional, atualizada monetariamente desde a data do acórdão que vier a ser proferido por este Tribunal até a do efetivo recolhimento, se pagas após o vencimento, na forma da legislação em vigor;
e) autorizar, desde logo, a cobrança judicial das dívidas, caso não atendidas a notificação, na forma do disposto no art. 28, inciso II, da Lei nº 8.443/92;
f) autorizar também, desde logo, se requerido, com fundamento no art. 26 da Lei 8.443, de 1992 c/c o art. 217, §§ 1º e 2º do Regimento Interno, o parcelamento da dívida em até 36 parcelas, incidindo sobre cada parcela, corrigida monetariamente, os correspondentes acréscimos legais fixando- lhes o prazo de quinze dias, a contar do recebimento da notificação, para comprovar perante o Tribunal o recolhimento da primeira parcela, e de trinta dias, a contar da parcela anterior, para comprovar os recolhimentos das demais parcelas, devendo incidir sobre cada valor mensal, atualizado monetariamente, os juros de mora devidos, no caso do débito, na forma prevista na legislação em vigor, alertando os responsáveis de que a falta de comprovação do recolhimento de qualquer parcela importará o vencimento antecipado do saldo devedor, nos termos do § 2º do art. 217 do Regimento Interno deste Tribunal;
g) enviar cópia do Acórdão a ser prolatado, bem como do Relatório e do Voto que o fundamentarem, à Procuradoria da República no Estado do Paraná, nos termos do § 3º do art. 16 da Lei 8.443/1992, c/c o § 7º do art. 209 do Regimento Interno do TCU, para adoção das medidas cabíveis; e
h) enviar cópia do acórdão que vier a ser proferido ao Ministério da Agricultura, Pecuária e Abastecimento e aos responsáveis, para ciência, informando que a presente deliberação, acompanhada do Relatório e do Voto que a fundamenta, está disponível para a consulta no endereço www.tcu.gov.br/acordaos, além de esclarecer que, caso requerido, o TCU poderá fornecer sem custos as correspondentes cópias, de forma impressa.
O titular da diretoria manifestou-se de acordo com a proposta formulada pelo auditor, com o seguinte ajuste pela exclusão da sra. Maria Matilde Machado da relação processual (peça 64) :
Tendo em vista que a instrução precedente retira qualquer responsabilidade da Sra. Maria Matilde Machado (CPF XXX.755.629-XX) , é necessário que ela seja excluída da relação processual. Não há necessidade de julgar suas contas, visto que, conforme consta da peça 4, a referida responsável não foi citada, mas apenas ouvida em audiência. Ante o exposto, manifesto-me de acordo com a proposta constante da instrução do Auditor, acrescentando-se, porém, o seguinte item: excluir da relação processual a Sra. Maria Matilde Machado (CPF XXX.755.629-XX) 
O titular da SecexTCE acompanhou os encaminhamentos prévios, já com o ajuste proposto pelo diretor da unidade (peça 65) .
Já o Ministério Público junto ao TCU, representado nestes autos pelo Procurador Sérgio Ricardo Costa Caribé, manifestou anuência parcial ao encaminhamento formulado pela unidade instrutora, divergindo quanto ao julgamento das contas do sr. José Carlos Farias, as quais propõe pela regularidade (peça 66) :
Trata-se de tomada de contas especial (TCE) instaurada pela Caixa Econômica Federal (Caixa) , representando o Ministério do Desenvolvimento Agrário (MDA) , em desfavor da Coordenação Regional da Associação de Pequenos Agricultores (Crapa) e de seus ex-dirigentes, José Carlos Farias, Maria Matilde Machado e Miguel Antônio Thomé, em razão da "execução parcial do objeto pactuado, que não pode ter sua funcionalidade atestada (...) , além da omissão no dever de prestar contas dos recursos utilizados" no âmbito do Contrato de Repasse 0286.224-39/2009 (Siafi 704110) (peça 3, p. 87) .
O ajuste tinha por objeto a "a execução de fomento e fortalecimento das redes sociais de cooperação nas regiões interterritoriais e Curitiba" e esteve vigente entre 17/8/2009 e 30/9/2017, após sucessivas prorrogações (peças 2, p. 200, 204; 3, p. 21) . O prazo para prestação de contas expirou em 30/10/2017 (peça 2, p. 198) . O objeto foi orçado em R$ 563.410,00, sendo R$ 518.337,00 em recursos federais. O repasse foi feito integralmente em 22/12/2009, mas foram efetivamente desbloqueados R$ 382.608,00 - relativamente ao aporte federal previsto para a primeira e segunda parcelas - em 4/11/2010 e 22/10/2014 (peças 3, p. 76; 2, p. 8) .
No âmbito deste Tribunal, a Secretaria de Controle Externo de Tomada de Contas Especial (Secex-TCE) concluiu pela impugnação da totalidade das despesas e realizou a citação da Crapa em solidariedade com os Srs. José Carlos Farias (relativamente à primeira parcela) e Miguel Antônio Thomé (quanto à segunda parcela) . Promoveu, ainda, a audiência da Sra. Maria Matilde Machado pela "falta de continuidade na execução do objeto do Contrato de Repasse 0286.224-39/2009" (peças 4-6; 7, 11, 13, 15, 16 e 23-27) . Apenas a Crapa apresentou alegações de defesa (peças 18-20) .
Após análise da defesa, bem como dos demais elementos constantes dos autos, a Secex-TCE propôs, em uníssono, julgar irregulares as contas dos responsáveis citados, condenando-os em débito e aplicando-lhes a multa prevista no art. 57 da Lei 8.443/1992. Quanto à Sra. Maria Matilde Machado, ouvida em audiência, propôs excluí-la da relação processual (peças 63-65) .
De minha parte, anuo parcialmente ao encaminhamento sugerido pela unidade técnica.
O contrato de repasse em exame tinha por objeto o "fomento e fortalecimento das redes sociais de cooperação - cooperativas de agricultura familiar - PR" por meio de "jornadas para expansão, organização e divulgação do cooperativismo solidário", "consultoria e assessoramento para a promoção e desenvolvimento de marcas e produtos para empreendimentos da agricultura familiar", "elaboração de plano de negócios de empreendimentos da agricultura familiar", "elaboração de planos territoriais de cadeias de produção cooperativa" e "jornada de apoio às bases de serviços para implementação do Secafes" (peça 2, p. 142-153) .
Ao prestar contas da primeira parcela, a Crapa informou ter executado parcialmente as metas 1 - Elaboração de Planos Territoriais de Cadeias de Produção Cooperativa, 4 - Desenvolvimento de Produtos da Agricultura Familiar e 5 - Expansão do Cooperativismo Solidário (peça 3, p. 33-49) . A prestação de contas da primeira parcela foi aprovada pelo MDA quanto à execução física, e pela Caixa, quanto à execução financeira (peça 20, p. 22 e 26) .
A prestação de contas da segunda parcela, por sua vez, relatou a execução de atividades relativas às metas 2 - Elaboração de Planos de Negócios de Empreendimentos da Agricultura Familiar, e 3 - Jornada de apoio a bases de serviço para a implementação do Secafes (peça 19, p. 2-5) . Ao examiná-la, cotejando-a com o plano de trabalho aprovado, o MDA apontou uma série de pendências e questionou a falta de finalização das atividades das metas 1, 4 e 5. Como consequência, solicitou a complementação da documentação para comprovar a execução das ações. Entre os documentos solicitados, destaco: "toda a documentação comprobatória de execução física apresentada na prestação de contas da 1ª parcela", "produtos de consultoria devidamente datados e preferencialmente assinados pelos consultores contratados", "relatórios de eventos, imagens, listas de presença, ..."; "processo de seleção das empresas contratadas", "listas de presença faltantes" e "justificativas para a falta de informação constantes nas listas de presença apresentadas" (peça 2, p. 26-33) .
Embora notificada (peça 2, p. 24) , a Crapa não teria apresentado documentação complementar capaz de elidir as pendências, o que ensejou a instauração da TCE pela totalidade dos valores repassados, conforme posicionamento do MDA em 14/3/2018 (peça 2, 22) .
Já na fase externa desta TCE - após a realização das citações -, Vossa Excelência acolheu as propostas da unidade instrutiva de diligenciar a Caixa e o atual Ministério da Agricultura, Pecuária e Abastecimento (MAPA) para que se manifestassem acerca da documentação apresentada em sede de defesa pela Crapa e acerca da execução física do objeto (peças 36 e 57) .
Em resposta, a Caixa informou que os débitos na conta vinculada correspondiam aos documentos fiscais apresentados, que as despesas discriminadas nos documentos fiscais correspondiam àquelas relacionadas no Relatório de Execução de Atividades (REA) e que as despesas comprovadas estavam previstas na descrição do programa constante do Siconv. Não haveria, portanto, óbice à aprovação da prestação de contas, desde que as despesas fossem homologadas pelo ministério gestor, que teria a prerrogativa de "atestar e homologar a execução das atividades" (peça 41, p. 1) .
O MAPA, por sua vez, manteve a reprovação das contas. Conforme Parecer 145/2020/COAPROJ/CGINFRA/DEPSAF/SAF/MAPA, concluiu que:
a)  quanto às metas 1, 4 e 5, houve execução de 48,6%, 22,4% e 30,52% do previsto, tendo sido utilizados recursos da primeira parcela. No entanto, a convenente não teria apresentado justificativa para a não execução das atividades previstas para as referidas metas com recursos da segunda parcela;
b) quanto às metas 2 e 3, o MAPA apontou que os pagamentos foram realizados para três empresas, "independentemente da natureza dos itens pagos", que não foram apresentados comprovantes de recebimento de diárias por parte dos técnicos e dos participantes, tampouco de locação e endereço do espaço físico para realização das oficinas ou informações sobre os trechos percorridos nos deslocamentos dos participantes. Ademais, as listas de presença apresentadas não trariam informações como data, local e descrição do evento. Restaria comprometida, portanto, a possibilidade de apurar a compatibilidade entre "a execução física das atividades alegadamente realizadas e o valor total pago informado pela Convenente no REA". 
Embora o Parecer 145/2020/COAPROJ/CGINFRA/DEPSAF/SAF/MAPA tenha se manifestado expressamente pela glosa integral apenas nas metas 2 e 3 (peça 61, p. 8-14) , em sua conclusão ele propõe a reprovação da prestação de contas e a glosa da integralidade dos recursos transferidos. De acordo com o Parecer Técnico 004/2017/DETER/SDR-SEAD, a falta de finalização das atividades das metas 1, 4 e 5 poderia comprometer os resultados do projeto, conforme se depreende dos trechos a seguir (peça 2, p. 28) :
2) Apesar de a entidade afirmar no ofício 004/2011 (de 23/09/2011) que as atividades previstas não foram realizadas em sua totalidade na primeira parcela e se comprometer a executar as atividades na segunda etapa, de forma a não comprometer a eficácia e os resultados do projeto, na planilha do REA observa-se que não houve a finalização destas atividades na segunda etapa (nenhuma das metas executadas na primeira parcela - metas l, 4 e 5 - apresenta execução na segunda parcela) .
Conclusão: Solicita-se a apresentação de documentação complementar.
Apresentar:
a) Justificativa para a não finalização das atividades incompletas na segunda parcela, como foi acordado pelo ofício 004/2011.
 (...) 
Meta 1 - Elaboração de Planos Territoriais de Cadeias de Produção Cooperativa
l) O objeto pactuado para a meta determina a elaboração de 5 Planos Territoriais de Cadeias de Produção Cooperativa, segundo o PAT homologado. De acordo com a planilha do REA de 1ª parcela, foram executados 2 planos, com valor executado no período igual a R$ 55.151,50, equivalente a 162% do valor programado para o período (R$ 34.000,00) . No entanto, na planilha no REA de 2ª parcela apresentada, não houve execução de nenhuma atividade relacionada à meta no período referente à 2ª parcela, nem foi apresentada justificativa para a não execução da atividade, apesar de o cronograma de desembolso prever a execução da atividade no período.
 (...) 
Meta 4 - Desenvolvimento de produto
 (...) 
A execução de apenas 1 dos 13 itens previstos na meta torna frágil a avaliação e o ateste da avaliação técnica, desta forma, o atendimento ao objeto da meta é questionado.
 (...) 
Meta 5 - Expansão do Cooperativismo Solidário
 (...) 
Na segunda parcela não houve execução de atividades referentes à meta, nem foi apresentada justificativa para tal, apesar de haver itens sem execução (todas as atividades do item 5.1 Expansão do Cooperativismo Solidário e do item 5.2 Elaboração de Informativos) , o que poderia comprometer o atendimento do objetivo da meta. (destacamos) 
Na defesa apresentada ao TCU, a Crapa não apresentou documentos aptos a sanar as pendências documentais apontadas pelo MAPA, comprometendo a comprovação da regularidade da execução física e o estabelecimento do nexo causal com as despesas realizadas, bem como sua compatibilidade com o plano de trabalho aprovado e o alcance dos objetivos previstos.
No que tange à responsabilização, entendo não estar claramente delimitada conduta que possa levar à imputação de débito ao Sr. José Carlos Faria, responsável pela aplicação da primeira parcela. Para maior clareza, reproduzo o texto que constou de sua citação (peça 11) :
a) Irregularidade: não comprovação da boa e regular aplicação dos recursos do Contrato de Repasse 0286.224-39/2009 (Siafi 704110) , em razão de ter sido atestado que os recursos transferidos da conta de poupança para a conta vinculada, em 21/2/2011, relativos à primeira parcela, foram aplicados na execução das metas do contrato de repasse, nos seguintes percentuais: i) meta 1 (49%) ; ii) meta 2 (0%) ; iii) meta 3 (0%) ; iv) meta 4 (22%) ; v) meta 5 (31%) ;
b) Conduta: deixar de comprovar a boa e regular aplicação dos recursos relativos à primeira parcela do Contrato de Repasse 0286.224-39/2009 (Siafi 704110) , em razão de ter sido atestado que os recursos transferidos da conta de poupança para a conta vinculada, em 21/2/2011, foram aplicados na execução das metas do contrato de repasse, nos seguintes percentuais: i) meta 1 (49%) ; ii) meta 2 (0%) ; iii) meta 3 (0%) ; iv) meta 4 (22%) ; v) meta 5 (31%) ; (destacamos) 
O Sr. José Carlos Faria esteve à frente da Crapa entre 4/3/2009 e 26/9/2012 e prestou contas da parcela que geriu. O MAPA e a Caixa se manifestaram inicialmente pela aprovação das contas relativas à primeira parcela (peças 20, p. 22 e 26) . Como exposto no parágrafo 13, a posterior impugnação desses valores decorreu, fundamentalmente, da falta de finalização das atividades previstas para as metas 1, 4 e 5 com recursos da segunda parcela, o que comprometeria a "eficácia e os resultados do projeto". Ocorre que a segunda parcela foi desbloqueada em 22/10/2014, já na gestão de outro dirigente, a quem coube aplicar os recursos. Por esse motivo, considero não estar devidamente caracterizado o nexo entre uma possível conduta do Sr, José Carlos Faria e o débito relativo à primeira parcela.
Quanto à Crapa e ao Sr. Miguel Antônio Thomé - responsável pela aplicação da segunda parcela -, entendo não haver elementos suficientes para afastar suas responsabilidades.
Por força do que dispõe o art. 70, parágrafo único, da Constituição Federal, compete ao gestor prestar contas da integralidade das verbas federais recebidas, cabendo-lhe o ônus da prova quanto à boa e regular aplicação desses recursos. Tal entendimento está consolidado nesta Corte de Contas, conforme se verifica nos Acórdão 1577/2014-TCU-Segunda Câmara, 6.716/2015-TCU-1ª Câmara, 9.254/2015-TCU-2ª Câmara, 9.820/2015-TCU-2ª Câmara e 659/2016-TCU-2a Câmara.
Cabe, ainda, a responsabilização solidária da Crapa. A jurisprudência desta Corte consolidou-se no sentido de que a entidade privada convenente, ao celebrar convênio com o poder público federal, assume o papel de gestora pública, assumindo também a obrigação de comprovar a boa e regular aplicação dos recursos públicos que lhe foram confiados (Acórdão 7612/2015-TCU-Primeira Câmara, Acórdão 810/2015-TCU-Segunda Câmara) . O mesmo entendimento se aplica às demais transferências voluntárias, como é o caso dos contratos de repasse (Acórdão 2763/2011-TCU-Plenário e 6.720/2012-TCU-2ª Câmara) .
No que tange à audiência da Sra. Maria Matilde Machado, alinho-me às conclusões da unidade instrutiva e à proposta de excluí-la do rol de responsáveis (peça 64) .
Diante do exposto, este membro do Ministério Público de Contas manifesta-se de acordo com a proposta de encaminhamento formulada pela Secex-TCE (peça 63, p. 14-15, com o ajuste proposto na peça 64) , exceto quanto ao Sr. José Carlos Farias, cuja contas se propõe julgar regulares, conforme análise contida nos parágrafos 15 e 16.
	É o relatório.

Josinaldo da Silva Veiga (OAB/PR 22.255) e Nereu Antonio de Costa Junior (OAB/PR 58.601).

Procurador Sergio Ricardo Costa Caribé.

TOMADA DE CONTAS ESPECIAL. CONTRATO DE REPASSE 0286.224-39/2009. AUSÊNCIA DE COMPROVAÇAO DA REGULAR APLICAÇAO DE RECURSOS FEDERAIS ENVOLVIDOS. IRREGULARIDADE DAS CONTAS E CONDENAÇÃO EM DÉBITO DA ENTIDADE E DO DIRIGENTE.

TOMADA DE CONTAS ESPECIAL (TCE)

Secretaria de Controle Externo de Tomada de Contas Especial (SecexTCE).

Em apreciação, tomada de contas especial instaurada pela Secretaria Especial da Agricultura Familiar e Desenvolvimento Agrário (Sead) em desfavor da Coordenação Regional da Associação de Pequenos Agricultores (Crapa) e de seus ex-dirigentes, José Carlos Farias, Maria Matilde Machado e Miguel Antônio Thomé, em razão da execução parcial do objeto e omissão no dever de prestar contas de recursos do Contrato de Repasse 0286.224-39/2009 (Siafi 704110) , firmado entre o Ministério do Desenvolvimento Agrário (MDA) , representado pela Caixa Econômica Federal (Caixa) , e a Crapa, para a transferência de recursos financeiros federais para "fomento e fortalecimento das redes sociais de cooperação nas regiões interterritoriais e Curitiba", conforme plano de trabalho (peça 2, p. 142-167; p. 186) .
Os recursos efetivamente repassados à Crapa, no âmbito do Contrato de repasse 0286.224-39/2009, totalizaram R$ 518.337,00, com previsão de contrapartida no valor de R$ 45.073,00 e destinavam-se à execução das seguintes metas: i) elaboração de planos territoriais de cadeias de produção cooperativa; ii) elaboração de planos de negócios de empreendimentos da agricultura familiar; iii) jornada de apoio às bases de serviços para a implementação do Secafes (Sistema Estadual de Comercialização dos Produtos da Agricultura Familiar e dos Empreendimentos da Economia Solidária) ; iv) consultoria e assessoramento para a promoção e desenvolvimento de marcas e produtos para empreendimentos da agricultura familiar; e v) jornadas para expansão, organização e divulgação do cooperativismo solidário, consoante plano de trabalho à peça 2, p. 142-167) .
A Caixa realizou dois desbloqueios para a conta vinculada, uma no valor de R$ 177.229,00, em 4/11/2010; e a segunda, de R$ 205.379,00, em 22/10/2014 (peça 2, p. 8) .
O fundamento para a instauração da tomada de contas especial, conforme apontado no Relatório de TCE 215/2018/CEGOV (peça 3, p. 85) e nos pareceres PA GIGOV/CV 0182/16 #10 e PA REGOV/CV (peça 2, p. 6 e 10, respectivamente) , foi a execução parcial do objeto pactuado, que não pôde ter sua funcionalidade atestada em virtude da ausência do Relatório de Execução de Atividades (REA) final homologado pelo MDA, além da omissão no dever de prestar contas dos recursos utilizados.
Na fase interna, o tomador de contas concluiu pela responsabilidade dos srs. José Carlos Farias, Maria Matilde Machado e Miguel Antonio Thomé, bem como da Coordenação Regional da Associação de Pequenos Agricultores (Crapa) , apurando dano ao erário no valor histórico de R$ 362.787,50.
No relatório de auditoria da Controladoria-Geral da União (peça 3, p. 136) , foi confirmado o valor do dano ao erário, com conclusão pela irregularidade das contas. Na mesma linha foi o certificado de auditoria e o parecer do dirigente do órgão de controle interno (peça 3, p. 139 e 141, respectivamente) , com ciência do Ministro responsável pela pasta acerca das conclusões (peça 3, p. 145) , para encaminhamento do processo ao TCU (peça 3, p. 147) .
Houve impugnação da totalidade dos recursos transferidos da conta de poupança para a conta vinculada, no valor de R$ 362.787,50, tendo em vista que: 
a) de acordo com o REA homologado pelo MDA relativo à primeira parcela transferida, foi atestada a execução parcial das seguintes metas: Meta 1 (49%) ; Meta 2 (0%) ; Meta 3 (0%) ; Meta 4 (22%) ; Meta 5 (31%) , sendo o dano apurado pelo valor total das metas pactuadas, conforme informa a Caixa (peça 2, p. 17) ; e
b) não houve homologação pelo MDA do Relatório de Execução de Atividades referente à segunda parcela transferida, tendo sido infringida a Cláusula Terceira, subitem 3.2, alínea "c", do contrato de repasse (peça 2, p. 186) , que previa que o contratado deveria apresentar os Relatórios de Execução de Atividades para homologação. 
Ao responder sobre solicitação da Caixa acerca da homologação do REA referente à segunda parcela, a Sead informou, em 14/3/2018, que a entidade havia apresentado parte da prestação de contas da segunda parcela, porém a documentação necessitava de ajustes, sendo necessária a remessa de justificativas em relação a algumas atividades, inclusive para a parte executada da primeira parcela desbloqueada (peça 2, p. 22) . Assim, a TCE deveria ser instaurada para a totalidade dos recursos sacados.
No TCU, as citações foram devidamente realizadas, de acordo com o período de gestão de cada responsável, sempre em solidariedade com a Crapa: o Sr. José Carlos Farias (relativamente à primeira parcela) e o Sr. Miguel Antônio Thomé (quanto à segunda parcela) . A Sra. Maria Matilde Machado foi chamada em audiência em razão da falta de continuidade na execução do objeto do contrato de repasse.
Entretanto, apenas a Coordenação Regional da Associação de Pequenos Agricultores apresentou suas alegações de defesa (peças 18-20) . O Srs. José Carlos Farias, Miguel Antônio Thomé e Maria Matilde Machado permaneceram silentes.
Após o exame das alegações de defesa apresentadas pela Crapa, bem como dos demais elementos acostados aos autos, a unidade instrutora entendeu pelo julgamento no sentido da irregularidade das contas dos responsáveis citados, condenando-os em débito e aplicando-lhes a multa prevista no art. 57 da Lei 8.443/1992. 
No tocante à Sra. Maria Matilde Machado, apesar da revelia, concluiu que não deveria ser-lhe imputada responsabilidade, com consequente exclusão da relação processual, diante da cronologia dos fatos: o REA com a comprovação dos pagamentos referentes à primeira etapa foi encaminhado em 25/10/2011; a responsável foi presidente da Crapa no período de 27/9/2012 a 18/11/2013; assinou o termo aditivo para prorrogação do prazo de vigência do ajuste em 27/6/2012 (peça 2, p. 206) ; e a autorização para saque da segunda parcela aconteceu apenas em 22/10/2014 (peça 20, p. 26-27) . 
O Ministério Público de Contas (MPTCU) anuiu ao encaminhamento relativo à Sra. Maria Matilde Machado, mas divergiu quanto à imputação de débito ao Sr. José Carlos Faria. O representante do Parquet ponderou não estar claramente delimitada a conduta para imputação de débito ao responsável pela aplicação da primeira parcela. 
Conforme aduz o MPTCU, o Sr. José Carlos Faria esteve à frente da Crapa no período de 4/3/2009 a 26/9/2012, sendo que o atual Ministério da Agricultura, Pecuária e Abastecimento (Mapa) e a Caixa se manifestaram, inicialmente, pela aprovação das contas relativas à primeira parcela (peças 20, p. 22 e 26) . A impugnação desses valores foi posterior, quando da falta de finalização das atividades previstas para as metas 1, 4 e 5 com recursos da segunda parcela, o que comprometeria a eficácia e os resultados do projeto. Entretanto, a segunda parcela foi desbloqueada na gestão de outro responsável, em 22/10/2014, a quem coube a execução. Por esse motivo, não restou devidamente caracterizado o nexo entre uma possível conduta do Sr. José Carlos Faria e o débito relativo à primeira parcela. 
Feito esse breve relato, passo a decidir.
Inicialmente, com relação às propostas de encaminhamento dos pareceres prévios, naquilo que são convergentes, adoto os fundamentos das análises empreendidas pela unidade técnica e pelo Ministério Público junto a este Tribunal como minhas razões de decidir. 
Acompanho as conclusões e encaminhamentos propostos pela SecexTCE quanto à exclusão da Sra. Maria Matilde Machado e ao julgamento pela irregularidade com imputação de débito e multa ao Sr. Miguel Antônio Thomé, as quais contaram também com a anuência do membro do Ministério Público junto a esta Corte. 
Já com relação ao Sr. José Carlos Faria, acolho o desfecho sugerido pelo Parquet especializado.
Regularmente instados a se manifestar, os responsáveis que exerceram a presidência da Crapa durante o período de vigência do Contrato de Repasse 0286.224-39/2009 mantiveram-se silentes. Assim, aplicam-se os efeitos da revelia previstos no art. 12, §3º, da Lei 8.443/1992.
Os efeitos da revelia de responsável no âmbito do TCU diferem daqueles emprestados a esse instituto pelo Código de Processo Civil (CPC) . No âmbito civil, o silêncio do responsável gera a presunção de veracidade dos fatos a ele imputados, de modo que sua inércia prospera contra sua defesa. Neste Tribunal, em homenagem ao princípio da verdade material, a avaliação da responsabilidade do agente não pode prescindir da análise das provas existentes no processo (Acórdão 1009/2018-TCU-Plenário; Acórdão 2369/2013-TCU-Plenário; Acórdão 341/2010-TCU-Segunda Câmara; entre outros) . 
Neste caso concreto, mesmo sem a apresentação das alegações de defesa dos ex-presidentes, considerando o princípio da verdade real que rege esta Corte, além do detalhado exame dos documentos acostados aos autos e das alegações apresentadas pela Crapa, mesmo após a realização das citações, acolhi a proposta da SecexTCE para realização de nova diligência a Caixa e ao Mapa para que se manifestassem acerca da documentação apresentada em sede de defesa pela Coordenação Regional da Associação de Pequenos Agricultores e acerca da execução física do objeto (peças 36 e 57) .
Ao observar a ordem temporal dos fatos, verifico pertinente a exclusão da Sra. Maria Matilde Machado da presente relação processual. O período em que a responsável exerceu a presidência da Crapa foi posterior à prestação de contas da primeira parcela e anterior à liberação da segunda parcela, sem participação na execução dos recursos.
O exame dos atos de gestão relativos ao contrato de repasse em tela ainda demonstra adequada a conclusão do Ministério Público de Contas quanto à falta de clareza do nexo entre uma possível conduta do Sr. José Carlos Faria e o débito relativo à primeira parcela.
Conforme o Parecer Técnico 10/2013, de 22/1/2013, emitido pela Secretaria de Desenvolvimento Territorial do então Ministério do Desenvolvimento Agrário, o Relatório de Execução Física das Atividades programadas no cronograma de desembolso referente à primeira parcela do contrato de repasse 286.224-39, no valor de R$ 186.842,00 (desbloqueio de R$ 177.229,00 + Contrapartida de R$ 9.613,00) , foi aprovado. O Sr. José Carlos Faria esteve à frente da Crapa no período de 4/3/2009 a 26/9/2012, e a segunda parcela foi desbloqueada em 22/10/2014, já na gestão do Sr. Miguel Antônio Thomé. 
A impugnação dos valores referentes à parte da primeira parcela se deu quando da falta de finalização das atividades previstas para as metas 1, 4 e 5 com recursos da segunda parcela. Assim, os elementos acostados aos autos justificam afastar a responsabilidade do Sr. José Carlos Faria, mas não são suficientes para apartar a responsabilidade do Sr. Miguel Antônio Thomé, em solidariedade com a Crapa.
Em resposta à diligência saneadora, por meio do Ofício 651/2020/GEOTR (peça 41) , a Caixa informou que os débitos na conta vinculada correspondiam aos documentos fiscais apresentados, as despesas indicadas nos documentos fiscais correspondiam àquelas relacionadas no REA e as despesas comprovadas estavam previstas na descrição do programa cadastrado no Siconv. Dessa forma, a Caixa não apontou óbice à aprovação da prestação de contas, desde que as despesas fossem homologadas pelo ministério gestor, a quem caberia atestar e homologar a execução das atividades de custeio (Ofício 651/2020/GEOTR à peça 41) . A Caixa ainda ressaltou que a verificação da comprovação financeira não garante que os recursos foram devidamente aplicados nas ações em conformidade com o programa do ajuste (Ofício 651/2020/GEOTR à peça 41) .
O Mapa, conforme Parecer 45/2020/COAPROJ/CGINFRA/DEPSAF/SAF/MAPA (peça 61, p. 8) , por sua vez, expôs a situação de cada meta do contrato de repasse e manteve a reprovação da prestação de contas e glosa do valor de R$ 362.787,50, referente à integralidade do repasse efetivado pela União. De acordo com a pasta ministerial, além da indicação de glosa integral das metas 2 e 3, a falta de finalização das atividades das metas 1, 4 e 5 comprometeria por completo os resultados do projeto.
Em relação às metas 1, 4 e 5, foi indicado que a convenente não apresentou justificativa para a não execução das atividades previstas com recursos da segunda parcela. Para as metas 2 e 3, destacou diversas lacunas na comprovação da utilização dos recursos: pagamentos realizados para uma única empresa, independentemente da natureza dos itens pagos; inserção de comprovantes de transferência e não de notas fiscais contendo as especificações dos itens pagos; não apresentação de recibos de recebimento de diárias por parte dos técnicos e dos participantes, com documento de identificação, datas, assinatura e valores individualizados, locação e endereço do espaço físico para realização das oficinas ou informações sobre os trechos percorridos nos deslocamentos dos participantes.
Portanto, as alegações de defesa apresentadas pela Crapa (peças 18-20) não lograram êxito. Ressalto que a comprovação da boa e regular aplicação de recursos públicos transferidos mediante contratos de repasse, convênio e outros instrumentos congêneres evidencia-se mediante a execução física e a execução financeira da avença, acompanhada do nexo de causalidade entre uma e outra.
A jurisprudência desta Casa mostra que a não adoção de medidas administrativas a fim de concluir a execução de acordo iniciado na gestão anterior compromete o atingimento dos objetivos pactuados, configurando o desperdício de todo o recurso repassado, e não somente de parcela por ele gerida, razão pela qual deve responder pela integralidade do débito (Acórdão 885/2018-TCU-Segunda Câmara, 454/2017-TCU-Plenário, 4.712/2015-TCU-Primeira Câmara, 903/2008-TCU-Segunda Câmara) . Essa é a situação que observamos neste caso: a execução parcial do objeto do ajuste foi ineficaz para a obtenção do resultado previsto, o que impede a redução do débito imputado ao responsável, que será na totalidade dos recursos repassados e cuja boa aplicação não restou comprovada.
O ônus de comprovar a regular aplicação dos recursos captados recai sobre os proponentes, conforme expressa disposição contida no parágrafo único do art. 70 da Constituição Federal. A solidariedade da Coordenação Regional da Associação de Pequenos Agricultores no débito é fundamentada na consolidada jurisprudência desta Corte no sentido de que a entidade privada, ao celebrar ajuste com o poder público federal, assume o papel de gestora pública, respondendo também pela obrigação de comprovar a boa e regular aplicação dos recursos públicos que lhe foram confiados (Acórdão 7612/2015-TCU-Primeira Câmara, 810/2015-TCU-Segunda Câmara, 8.671/2013-TCU-Primeira Câmara, e 2.763/2011-TCU-Plenário) .
Fundamenta-se, assim, a irregularidade das contas do Sr. Miguel Antônio Thomé, em solidariedade com a Coordenação Regional da Associação de Pequenos Agricultores (Crapa) , a condenação à restituição dos valores cuja devida aplicação não restou comprovada, assim como a aplicação das multas previstas no art. 57 da Lei 8.443/1992.
Registro também que, nos termos do Acórdão 1441/2016-TCU-Plenário, não ocorreu a prescrição da pretensão punitiva deste Tribunal, tendo em vista que a irregularidade sancionada ocorreu em 31/10/2017, dia seguinte ao término de vigência do ajuste, e o ato que determinou a citação foi expedido em 16/5/2019 (peça 6) , antes, portanto, do interregno de dez anos previsto no art. 205 do Código Civil, utilizado subsidiariamente por este Tribunal.
	Ante o exposto, voto para que o Tribunal adote o Acórdão que ora submeto à deliberação deste Colegiado.
TCU, Sala das Sessões, em 24 de agosto de 2021.
Ministro VITAL DO RÊGO 
Relator